臺灣高雄地方法院民事判決　九十一年度小上字第七四號
　　上　訴　人　高新商業銀行股份有限公司
　　法定代理人　趙復田
　　訴訟代理人　許健泰
　　法定代理人　王世明
右當事人間請求給付管理費事件，上訴人對於中華民國九十一年四月三十日本院高雄
簡易庭九十一年度雄小字第六七三號第一審小額民事判決提起上訴，本院判決如左：
    主  　　文
原判決命上訴人給付部分，及該部分假執行之宣告暨訴訟費用負擔之裁判均廢棄。
右廢棄部分，被上訴人在第一審小額之訴駁回。
第一、二審訴訟費用新臺幣壹仟壹佰壹拾伍元由被上訴人負擔。
    事實及理由
甲、程序部分：
一、按對於小額程序第一審裁判之上訴，應以該判決違背法令為理由，且上訴狀內應
    表明原判決所違背之法令及其具體內容，民事訴訟法第四百三十六條之二十四第
    二項、第四百三十六條之二十五第一款分別定有明文。又依同法第四百三十二條
    之三十二第二項、第四百六十八條、第四百六十九條第一款至第五款之規定，判
    決不適用法規或適用不當者為違背法令，判決有第四百六十九條第一款至第五款
    之情形之一者，為當然違背法令。查上訴人以『公寓大廈管理條例第二十四條之
    規定，係指規約權利義務之隨同移轉，不包括管理費之分擔』為由，認其不應繼
    受前手之管理費債務，惟原審判決竟命上訴人給付，顯違公寓大廈管理條例第二
    十四條之規定及『債之相對性』、『使用者付費』等原則。經核上訴人上訴理由
    ，業已具體表明原審判決違背法令之事實及理由，依前開說明，其上訴自屬合法
    ，合先敘明。
二、又小額程序之第二審判決，如經兩造同意，得不經言詞辯論為之，民事訴訟法第
    四百三十六條之二十九定有明文。因兩造已同意本件不經言詞辯論程序（詳本院
    九十一年七月三日準備程序筆錄），是本院爰不經言詞辯論程序而為判決。
乙、得心證之理由：
一、被上訴人起訴主張：上訴人於民國八十八年七月二十日購買『藝術大師大樓』內
    門牌號碼為高雄市鼓山區○○○路一三六號九樓之房屋（下稱系爭房屋），而為
    上開公寓大樓之區分所有權人，因上訴人之前手積欠八十六年十月起至八十七年
    三月止之管理費，合計新臺幣（下同）一萬七千零八十八元，為此爰依公寓大廈
    管理條例第二十四條、第二十一條之規定，訴請上訴人給付上開管理費及自支付
    命令繕本送達翌日起至清償日止，按年息百分之五計算之利息等語。並於本院聲
    明：(一)上訴駁回；(二)訴訟費用由上訴人負擔等語。
二、上訴人則辯稱如下，並於本院聲明：(一)原判決廢棄；(二)上開廢棄部分，被上訴人
    在第一審小額之訴駁回；(三)第一、二審訴訟費用由被上訴人負擔等語。
  公寓大廈管理條例第二十四條之規定意旨，係為避免區分所有權人之特定繼受人
    ，以規約效力不及於第三人為由，逃避該條例及規約之拘束力，故明文強制區分
    所有權人之繼受人不得主張其未參與規約制定而不受拘束，並非令繼受人溯及概
    括承受前手管理費之債務。
  又依『債之相對性』、『使用者付費』之法則，除非繼受人與其前手訂有『債務
    承擔契約』，或繼受人明知並同意繳納管理費外，原則上繼受人並不承擔其前手
    管理費之債務。因上訴人並不知該管理費之債務，亦未承諾負擔該債務，而規約
    第十八條亦規定使用者付費原則，是被上訴人請求系爭管理費，應無理由。
三、上訴人於八十八年七月二十日購買『藝術大師大樓』內之系爭房屋，而為上開公
    寓大樓之區分所有權人等情，為兩造所不爭執，堪信為真實。至被上訴人主張：
    上訴人為『藝術大師大樓』之區分所有權人，依公寓大廈管理條例第二十四條之
    規定，自應繼受前手積欠之管理費債務等語，則為上訴人所否認，並以前揭情詞
    置辯。
四、公寓大廈管理條例第二十四條之規範意旨？
　　按『區分所有權之繼受人應繼受原區分所有權人依本條例或規約所定之一切權利
    義務』，公寓大廈管理條例第二十四條定有明文。經查：
  (一)就該條立法之緣由而言：
    「最高法院四十八年度台上字第一○六五號判例，認為『共有人於與其他共有人
    訂立共有物分割或分管之特約後，縱將其應有部分讓與第三人，其分割或分管契
    約，對於受讓人仍繼續存在』，就維持法律秩序之安定性而言，固有其必要，惟
    應有部分之受讓人若不知悉有分管契約，亦無可得而知之情形，受讓人仍受讓與
    人所訂分管契約之拘束，有使善意第三人受不測損害之虞，與憲法保障人民財產
    權之意旨有違，首開判例在此範圍內，嗣後應不再援用。至建築物為區分所有，
    其法定空地應如何使用，是否共有共用或共有專用，以及該部分讓與之效力如何
    ，應儘速立法加以規範，併此說明」，司法院大法官會議釋字三四九號解釋意旨
    參照。準此而論，在區分所有之法律關係未制定前，上開解釋文係就分管契約之
    效力加以解釋，並限定『除受讓人知悉或可得而知分管契約之情形』，受讓人始
    受分管契約之拘束，然在公寓大廈管理條例制定後，關於公寓約定專用部分之使
    用，在規約之明文下，實為區分所有權人分管契約之執行，由於該條例第二十四
    條已明定，繼受人應繼受原區分所有權人依本條例或規約所定之一切權利義務，
    並未因受讓人是否知悉或可得而知分管契約而有影響，是該約定專用部分之使用
    （即分管契約），若屬公寓大廈管理條例第二十四條之範圍，當然由繼受人承受
    ，與繼受人之主觀認知無關；且其他權利義務關係，若屬公寓大廈管理條例第二
    十四條之範圍，當然由繼受人承受，亦與繼受人是否明知或可得而知無涉，合先
    敘明。從而，在個案之考量下，原審將司法院大法官會議釋字三四九號關於『分
    管契約』之解釋文，擴及於公寓其他權利義務關係（含管理費部分），並認若受
    讓人知悉或可得而知『前手積欠管理費』之事實，則應繼受前手管理費之債務，
    已非無疑。
  (二)就立法理由、目的而言：
    公寓大廈管理條例第二十四條之規定，係為維護區分所有關係之一貫性、整體性
    及連續性，避免因規約為債權契約，致陸續繼受成為區分所有權人，不受規約之
    拘束，使規約增進區分所有權人利益、確保良好生活環境之目的難以達成，且因
    而若公寓大廈區分所有權人為達成一致共識，須再行召開區分所有權會議另行決
    議，不僅增加公寓大廈管理之困難，浪費勞力、時間，且在決議表決門檻下，將
    造成法律關係久懸不定，讓人民視購買公寓大廈為畏途。在此考量下，決定受讓
    人應繼受何種權利義務，自應考量上開情事。爰審酌管理費之繳納固為維護公寓
    大廈之資金來源，有此資金，公寓大廈方能運作順暢，但因受讓人繼受原規約之
    效力，就其成為區分所有權人後，陸續發生之管理費債務，本應如期繳納，公寓
    大廈有此收入，尚無不能運作之情形；而繼受前，前手遺有之管理費債務，管理
    委員會並無難以追償之情形，而此情形，與區分所有權人未繳納管理費，亦無將
    其區分所有轉讓他人相似，公寓大廈不因此即喪失其一貫性，是就維護區分所有
    關係之一貫性、整體性及連續性而言，並無『若繼受人未承受其前手之管理費債
    務』，則上開目的難以達成之情事。從而，原區分所有權人已發生之管理費債務
    ，顯與區分所有關係之一貫性無關。
  (三)就繼受人、原區分所有權人之債權人之利益而言：
    又如繼受人須承受其前手之管理費債務，因公寓大廈管理條例對積欠管理費之區
    分所有權人訂有制裁規定（如公寓大廈管理條例第三十九條第一項第六款），則
    承受人可能須代其前手受制裁，顯不符繼受人之利益。且若管理委員會查覺區分
    所有權待轉讓時，該管理委員會，可能因繼受人須承受前手之管理費債務，而怠
    於對前手行使權利，將不求償不利益全歸於繼受人，亦難得事理之平。況若繼受
    人須承受其前手之管理費債務，將使應買人欠缺購買之意願，使原區分所有權人
    之抵押債權人或一般債權人，無法及時受償，亦對該債權人不利。
  (四)綜上，公寓大廈管理條例第二十四條關於『依本條例或規約所定之一切權利義務
    』，立法之主要目的應是避免特定繼受人於繼受後，主張未參與規約之制定，不
    受規約之拘束，使規約對於繼受人亦有拘束力，至於已發生之管理費給付義務不
    在該條規範範圍內，至若繼受人同意承擔其前手之管理費債務，則屬債務承擔，
    為另一法律問題。職此之故，由於上訴人於八十八年七月二十日成為藝術大師大
    樓之區分所有權人，故自該日起，因繼受規約之權利義務，須依原規約之條件繳
    納管理費，該日之前，即無繳納管理費之義務，且被上訴人亦未就上訴人已同意
    承擔該管理費債務之事實，舉證以實其說，是被上訴人公寓大廈管理條例第二十
    四條、第二十一條之規定，訴請上訴人應給付其前手積欠之管理費一萬七千零八
    十八元（即自八十六年十月起至八十七年三月止之管理費）及自支付命令繕本送
    達翌日起至清償日止，按年息百分之五計算之法定遲延利息，洵屬無據，應予駁
    回。
五、因上訴人並未繼受其前手之管理費債務，從而，原審判命上訴人如數給付，並依
    職權宣告假執行，尚有未洽，上訴意旨指摘原判決此部分不當，求予廢棄改判，
    洵屬有據，應由本院予以廢棄，改判如主文第二項所示。
六、另上級法院廢棄下級法院之判決，而就該事件為裁判或變更下級法院之判決者，
    應為訴訟總費用之裁判；小額訴訟之上訴程序，法院為訴訟費用之裁判時，應確
    定其費用額，民事訴訟法第八十七條第二項、第四百三十六條之十九第一項、第
    四百三十六條之三十二第一項規定甚明。本件第一審訴訟費用部分：裁判費為一
    百七十一元、送達郵費為四百二十八元，共為五百九十九元；第二審訴訟費用部
    分：上訴裁判費為二百五十八元、送達郵費為二百五十八元（含補費裁定三十四
    元、上訴狀繕本四十四元、庭期通知七十八元及二審裁判書、確定證明書送達郵
    費一百零二元），計為五百十六元。上開第一、二審訴訟費用一千一百十五元，
    均應由被上訴人負擔。
七、據上論結，本件上訴為有理由，依民事訴訟法第四百三十六條之二十九第一款、
    四百三十六條之三十二第一項、第二項、四百三十六條之十九第一項、第四百五
    十條、第七十八條，判決如主文。
中　　　華　　　民　　　國　　九十一　　　年　　七　　　月　　　十二　　日
                              臺灣高雄地方法院民事第一庭
~B審判長法官　楊富強
~B法　　　官　林靜梅
~B法　　　官　方百正
右為正本係照原本作成。
本判決不得上訴。
中　　　華　　　民　　　國　　九十一　　　年　　七　　　月　　　十二　　日
~B法院書記官　蔡雅萍
